【裁判字號】    96,上更(一),420
【裁判日期】    970506
【裁判案由】    違反毒品危害防制條例
【裁判全文】
臺灣高等法院高雄分院刑事判決     96年度上更(一)字第420號
上  訴  人  甲○○
即  被  告
                    號7樓
選任辯護人  單文程  律師
上列上訴人因違反毒品危害防制條例案件，不服臺灣高雄地方法
院95年度訴字第953 號中華民國95年12月4 日第一審判決（起訴
案號：臺灣高雄地方法院檢察署94年度偵字第3950號），提起上
訴，經判決後，由最高法院發回更審，本院判決如下：
    主  文
上訴駁回。
    事  實
一、甲○○明知愷他命、Nimetazepam （俗稱一粒眠或紅豆），
    分屬毒品危害防制條例第2 條第2 項第3 款、第4 款所定之
    第三、四級毒品，不得持有、販賣，竟基於幫助他人販賣第
    三級毒品愷他命及幫助他人意圖販賣而持有第四級毒品Nime
    tazepam 之犯意，明知林翰旻、吳昱昕共同販賣毒品，於93
    年8 、9 月間（即其開始租用下述房屋之日期）後之某日，
    將其所租用在高雄市前鎮區○○○路139 號17樓之8 之房屋
    鑰匙，交與林翰旻、吳昱昕使用，讓林翰旻、吳昱昕得隨意
    進出該處，便於渠等藏放毒品及作為交易毒品場所。而林翰
    旻取得上開房屋鑰匙後，即利用該房屋，藏放其販賣與賴柏
    瑞及A1（真實年籍、姓名，詳卷內姓名與代號對照表）之第
    三級毒品愷他命（A1每次欲購買第三級毒品愷他命，均先撥
    打行動電話聯絡林翰旻，再到林翰旻在高雄市前鎮區○○○
    路139 號13樓之1 之租屋處進行交易，並由林翰旻至甲○○
    上開租屋處拿取第三級毒品愷他命與A1，前後共約10多次）
    ，及其意圖販賣而持有之如附表編號14、15所示之第四級毒
    品Nimetazepam ，另吳昱昕並在該房屋內，交付其與林翰旻
    共同販賣予賴柏瑞之第三級毒品愷他命1 次。
二、嗣於94年2 月2 日上午8 時許，警方持搜索票至A1住處搜索
    ，知悉A1有施用第三級毒品愷他命之情，並經A1陳稱係在上
    開高雄市前鎮區○○○路139 號13樓之1 、17樓之8 處，購
    得第三級毒品愷他命，因而向臺灣高雄地方法院聲請搜索票
    至上址搜索。適賴柏瑞於94年2 月3 日，撥打上開00000000
    00號行動電話與吳昱昕，向吳昱昕表示欲購買第三級毒品愷
    他命，經吳昱昕應允後，雙方約定在上開高雄市前鎮區○○
    ○路139 號大樓樓下會面，並於94年2 月3 日夜間7 時許，
    一同進入甲○○上開租屋處，而吳昱昕進入屋內後，即取出
    2 包第三級毒品愷他命，供賴柏瑞以如附表編號8 所示之吸
    食器試用，並同時取出其所持有、攜帶至該處之上開第二級
    毒品MDMA。嗣於94年2 月3 日夜間8 時許，吳昱昕尚未交付
    第三級毒品愷他命與賴柏瑞，而賴柏瑞亦尚未將價金交付與
    吳昱昕之際，警方即持搜索票至甲○○上開租屋處欲實施搜
    索，適遇甲○○至外曬衣處拿取衣物，而吳昱昕見警前來，
    遂由屋內將門反鎖，將如附表編號1 至5 所示之物往窗外丟
    棄，並同時要求賴柏瑞，將上開第三級毒品愷他命，亦往窗
    外丟出，待丟棄完畢後，方將房屋大門打開，警方遂在甲○
    ○同意夜間搜索情形下，進入屋內進行搜索，而在屋內客廳
    桌上扣得如附表編號6 至11所示之物，在客廳櫥櫃內扣得如
    附表編號12、13所示之物，在臥室床頭櫃內扣得如附表編號
    14所示之物，在臥室衣櫃內扣得如附表編號15 、16 所示之
    物，因而查悉上情。
三、案經高雄市政府警察局三民第二分局移送臺灣高雄地方法院
    檢察署檢察官偵查起訴。
    理  由
壹、程序方面：
一、被告及辯護人雖於本院準備程序時爭執證人A1於警詢陳述之
    證據能力，惟檢察官、被告及辯護人於原審行準備程序時，
    業已同意證人A1於警詢之陳述有證據能力（見原審卷第48頁
    ），依刑事訴訟法第159 條之5 及法院辦理刑事訴訟案件應
    行注意事項第93點之規定，本院斟酌上開證據並非非法取得
    ，亦無證明力明顯過低之情形，應認前述證據已因被告及辯
    護人同意援用而具有證據能力。
二、按被告以外之人於審判外之陳述，雖不符前4 條之規定，而
    經當事人於審判程序同意作為證據，法院審酌該言詞陳述或
    書面陳述作成時之情況，認為適當者，亦得為證據。當事人
    、代理人或辯護人於法院調查證據時，知有第159 條第1 項
    不得為證據之情形，而未於言詞辯論終結前聲明異議者，視
    為有前項之同意，刑事訴訟法第159 條之5 定有明文。本件
    證人賴柏瑞於警詢中之陳述，為被告以外之人於審判外之言
    詞陳述，而卷附之行動電話查詢資料、電信公司回函，則係
    被告以外之人於審判外之書面陳述，而公訴人、被告及其辯
    護人，就上開言詞及書面陳述，未於審理過程中聲明異議，
    本院並審酌前開言詞及書面陳述作成時之情況均屬正常，且
    與本案相關之待證事實具有關連性，認適當作為證據，依前
    開刑事訴訟法第159 條之5 之規定，認上開陳述均具有證據
    能力。
三、次按被告以外之人於檢察事務官、司法警察官或司法警察調
    查中所為之陳述，與審判中不符時，其先前之陳述具有較可
    信之特別情況，且為證明犯罪事實存否所必要者，得為證據
    ，刑事訴訟法第159 條之2 定有明文。是依本條規定，被告
    以外之人於檢察事務官、司法警察（官）調查時所為之陳述
    ，屬傳聞證據，依同法第159 條第1 項規定，本無證據能力
    ，必具備「可信性」及「必要性」二要件，始例外得適用上
    開第159 條之2 規定，認有證據能力，而得採為證據。此之
    「必要性」要件，必須該陳述之重要待證事實部分，與審判
    中之陳述有所不符，包括審判中改稱忘記、不知道等雖非完
    全相異，但實質內容已有不符者在內，且該審判外之陳述，
    必為證明犯罪之待證事實存在或不存在所不可或缺，二者兼
    備，始足當之。故此所謂「為證明犯罪事實存否所必要者」
    ，既必須達不可或缺之程度，自係指就具體個案案情及相關
    卷證判斷，為發現實質真實目的，認為除該項審判外之陳述
    外，已無從再就同一供述者取得與其上開審判外陳述相同供
    述內容，倘以其他證據代替，亦無從達到同一目的之情形而
    言（最高法院95年度台上字第4414號判決意旨參照）。另「
    可信性」要件，乃指陳述係在特別可信為真實之情況下所為
    者而言，例如被告以外之人出於自由意思之發言，或違反自
    己利益之陳述等特別情形均屬之（最高法院95年度台上字第
    5740號判決意旨參照）。本件證人即同案被告吳昱昕於警詢
    中證述：「今日賴柏瑞是打給綽號小歐之男子表示要購買毒
    品，綽號小歐之男子後來打電話給我，說賴柏瑞已在樓下等
    候多時，叫我趕快前往該址開門拿毒品給賴柏瑞」等語，為
    被告以外之人於審判外之言詞陳述，且經被告及辯護人分別
    主張：係審判外陳述無證據能力云云。惟查上開被告以外之
    人之警詢筆錄，與其於原審審理中到庭具結所證之內容，關
    於是否販賣毒品予賴柏瑞一節與警詢時陳述不符，故其於警
    詢時與於原審時所為陳述不符之部分，為證明被告之犯罪事
    實存否所必要。且其於警詢時之陳述，均未主張有無何出於
    強暴脅迫之情事，足證上開陳述係出於任意性，認證人吳昱
    昕警詢時之陳述，應係出於自然之發言，故其於警詢時之陳
    述應「具有較可信之特別情況」，依上開說明，證人即同案
    被告吳昱昕警詢筆錄關於被告之陳述，有證據能力。
四、再按被告以外之人於偵查中向檢察官所為之陳述，除顯有不
    可信之情況者外，得為證據，刑事訴訟法第159 條之1 第2
    項定有明文，本件證人賴柏瑞於檢察官偵查中所為之證述內
    容，業經其具結擔保其證詞之真實性，且證人賴柏瑞於原審
    法院審理中，亦到院接受詰問，對於被告之對質詰問權亦有
    保障，是並無顯有不可信之情況，且與本案相關之待證事實
    具有關連性，自應具有證據能力。
五、另按鑑定人由審判長、受命法官或檢察官就下列之人選任1
    人或數人充之：一就鑑定事項有特別知識經驗者。二經政府
    機關委任有鑑定職務者；鑑定之經過及其結果，應命鑑定人
    以言詞或書面報告；法院或檢察官得囑託醫院、學校或其他
    相當之機關、團體為鑑定，或審查他人之鑑定，並準用刑事
    訴訟法第203 條至第206 條之1 規定，刑事訴訟法第198 條
    、第206 條第1 項、第208 條第1 項分別定有明文。卷附高
    雄醫學大學附設中和紀念醫院就本案扣案物品所為之檢驗報
    告，雖係被告以外之人於審判外之書面陳述，然此一鑑定係
    經檢察官囑託下所為之鑑定，依刑事訴訟法第208 條規定，
    該等鑑驗報告應有證據能力。
六、又傳聞法則乃對於被告以外之人於審判外之言詞或書面陳述
    ，亦即針對被告以外之人於審判外以言詞或書面所為之供述
    證據而為規範。扣案如附表所示之物品係以物品之存在本身
    做為證明事實之證據；上開物品在性質上亦非供述證據，無
    刑事訴訟法第159 條第1 項規定之適用。
貳、實體方面
一、訊據上訴人即被告甲○○並不否認於前開時間，租用高雄市
    前鎮區○○○路139號17樓之8房屋，並將該屋鑰匙交與林翰
    旻使用，而於本案查獲當時，同案被告吳昱昕與證人賴柏瑞
    係要在其租屋處交易毒品，嗣員警並在其屋內各處扣獲如附
    表編號6 至16所示物品等事實，然否認犯罪，辯稱：「我原
    本是住在高雄市前鎮區○○○路139 號的7 樓，林翰旻則是
    住在同棟13樓，而同棟17樓之8 ，本來是林翰旻要搬過去居
    住的，嗣林翰旻因故無法住在該處，問我是否要住在該處，
    我始搬至該處居住，嗣林翰旻在13樓的房屋契約到期，向我
    借用租屋處鑰匙，表示要將部分物品寄放在我租屋處，嗣即
    於我上班不在家時，搬了約2 、3 袋物品到我住處，後來我
    看到該等物品，猜想該等物品可能係毒品，遂撥打電話詢問
    林翰旻，並要求林翰旻將該等物品取走，但於其尚未取走時
    ，警方就前來搜索，故在我住處所扣獲的物品中，除了1 本
    筆記簿及2 顆供自己施用之毒品外，其餘物品均非我所有，
    且我亦未持有該等物品，並無販賣第三級毒品及意圖販賣而
    持有第四級毒品，亦無幫助販賣第三級毒品及幫助意圖販賣
    而持有第四級毒品之犯意云云。
二、經查：
  (一)前開高雄市前鎮區○○○路139 號17樓之8 房屋，係被告甲
    ○○所承租使用，卻將該房屋鑰匙交與證人林翰旻及吳昱昕
    2 人使用之事實，業據被告甲○○於偵查中供稱：「事發地
    點（三多三路）是我家，毒品是一位小歐（林翰旻）寄放在
    我那裡」「我知道他寄放有K 他命，其他不清楚」、「房屋
    鑰匙原來就有二付，一付我在使用，另一付是在去年年底因
    為綽號小歐男子，他說要搬家，找房屋期間東西要先放我那
    裡，我有答應」「94年2 月3 日吳昱昕約晚上8 點到三多三
    路我住處，我先回到家，他才到，我回家時在樓下遇到賴柏
    瑞，他說小歐叫他在樓下管理室旁邊等，然後我就先上樓了
    ，後來吳昱昕、鍾佩蓉、賴柏瑞三人一起上來，我和他們一
    起坐約5 分鐘就去浴室準備上班」等語甚詳（見偵查卷第9
    頁、第17至18頁）；而證人即同案被告吳昱昕有於上址販賣
    第三級毒品愷他命予證人賴柏瑞之事實，業據證人即同案被
    告吳昱昕於警詢中證稱：「在查獲之前，我曾拿過3 次愷他
    命給賴柏瑞，賴柏瑞購買愷他命的數量，較多時約買5,000
    元左右，較少的話，則買2 、3 千元上下，而該等愷他命是
    『小歐』放在甲○○租屋處，要我拿給賴柏瑞」「『小歐』
    販賣愷他命之價格，係每公克1,300 元，我幫『小歐』販賣
    愷他命給賴柏瑞，每賣出1 公克，可從中獲取1 、2 百元之
    利益」等語（見警卷第5 、6 頁），證人賴柏瑞於警詢中亦
    證述：「我與吳昱昕是在PUB 中經人介紹而認識，介紹時有
    說到若需要愷他命，可以撥電話給吳昱昕，吳昱昕可代為購
    買，嗣後我曾撥打電話向吳昱昕表示要購買愷他命，第一、
    二次是在高雄市前鎮區○○○路139 號樓下拿到愷他命，我
    分別買了2,000 元的愷他命，第三次亦是買了2,000 元的愷
    他命，但係到甲○○租屋處拿取，進屋時吳昱昕說愷他命在
    客廳桌上，我就直接將2,000 元放在桌上，於拿取毒品後直
    接離去。94年2 月3 日當天，我因為要施用愷他命，所以就
    撥打0000000000號行動電話與吳昱昕聯絡，與其相約在高雄
    市前鎮區○○○路139 號樓下，並於94年2 月3 日當日夜間
    7 時許與其一同進入甲○○租屋處，進入屋內後，我向吳昱
    昕示意要試用愷他命，待吳昱昕從身上拿出2 包愷他命，我
    就從該2 包愷他命取出部分試用，之後警方前來搜索，我在
    吳昱昕之要求下，幫忙其將毒品丟（拋棄）下樓」等語（見
    警卷第21至24頁），於檢察官偵訊中證述：「我曾向吳昱昕
    買過愷他命，每次買的金額約為5 、6 千元，而其中有2 次
    是吳昱昕拿到查獲地點的樓下給我，另1 次則是到甲○○租
    屋處拿取。本案查獲當日，我到甲○○租屋處去，也是要向
    吳昱昕買愷他命，之後警察來搜索時，我有幫吳昱昕將東西
    丟到樓下，而丟出樓下的毒品，是從吳昱昕身上拿出來的，
    我進入17樓之8 屋內時，該處桌上並無毒品」等語（見偵查
    卷第76、77頁），及於原審法院審理中證述：「我第一次向
    吳昱昕購買愷他命的時間，大約於93年年底，我購買愷他命
    時，都會先以電話與吳昱昕聯繫，但不確定是否都是打0000
    000000號行動電話與其聯絡，本案查獲當天，吳昱昕到甲○
    ○租屋處後，就從身上拿出愷他命，放在客廳桌上，之後我
    還沒有將購買毒品的錢拿出來，警方就前來搜索，當時，我
    有幫吳昱昕將該愷他命丟下樓，吳昱昕自己則拿1 個袋子，
    收拾其他物品丟下樓，又上開丟下樓之愷他命，最後未為警
    尋獲」等語（見原審卷第111 至121 頁），2 人所證述情節
    相符，並有電話號碼0000000000號之申請人查詢資料在卷可
    稽（申請人為吳昱昕女友鍾佩蓉，啟用日期為94年1 月7 日
    ，見原審卷第58頁），及如附表編號8 、17所示物品扣案足
    憑。又證人林翰旻有於上址販賣第三級毒品愷他命予證人A1
    之事實，復據證人A1於警詢中證稱：「我曾向綽號『小歐』
    的男子購買過愷他命十多次，購買時係先撥打0000000000號
    行動電話與『小歐』聯絡，再到高雄市前鎮區○○○路139
    號13樓之1 找『小歐』，到該處後，『小歐』會要我稍作等
    候，並至同大樓17樓之8 拿取我所需要之毒品給我，我每次
    均係購買1 公克的愷他命，價格是1,300 元，又上開17樓之
    8 的住址，是『小歐』告訴我的」等語（見94年度警聲搜字
    第379 號卷第4-6 頁）明確，並有如附表編號13至16所示之
    物扣案可憑，而其中扣案如附表編號14、15所示之物，經送
    高雄醫學大學附設中和紀念醫院鑑驗結果，均係第四級毒品
    Nimetazepam ，有該院95年4 月26日第0000-000號、第0000
    -000號檢驗報告在卷可資佐證（見偵查卷第61、71頁），則
    證人即同案被告吳昱昕有以被告甲○○上開租屋處，作為與
    證人賴柏瑞交易第三級毒品愷他命之地點，而綽號「小歐」
    之林翰旻，則有在被告甲○○前揭租屋處，存放其販賣與他
    人之第三級毒品愷他命及其持有之第四級毒品Nime tazepam
    等事實，堪以認定。
  (二)證人林翰旻販賣上開第三級毒品愷他命與證人A1，販賣之價
    格為每公克1300元，與證人即同案被告吳昱昕販賣第三級毒
    品愷他命與證人賴柏瑞之價格相同，而同案被告吳昱昕以此
    價格將第三級毒品愷他命售與證人賴柏瑞時，尚能從中獲取
    每公克100 元至200 元不等之利潤，則證人林翰旻以同樣價
    格販賣第三級毒品愷他命與證人A1，顯然亦能從中獲取利益
    ，是其販賣第三級毒品愷他命，有營利之意圖甚明。又證人
    林翰旻所持有之上開第四級毒品Nimetazepam ，共達1135顆
    ，數量甚鉅，已非一般自行施用毒品之人所會持有之數量，
    且在被告甲○○租屋處，又同時查獲其攜帶進入仔細藏放之
    大量空夾鏈袋，而該等空夾鏈袋，復係一般販賣毒品之人所
    經常使用，並佐以被告甲○○上開租屋處，係供證人林翰旻
    存放其販賣之第三級毒品愷他命之處所，衡以常情，其同時
    存放在該處之大量第四級毒品Nimetazepam ，亦應係基於相
    同目的為之，從而，林翰旻係基於販賣之意圖而持有上開第
    四級毒品Nimetazepam 之事實，堪以認定。
  (三)前開高雄市前鎮區○○○路139 號17樓之8 房屋，既係被告
    甲○○所承租使用，然其卻將該房屋鑰匙交與證人林翰旻及
    吳昱昕2 人使用，使渠等得以在該房屋內，隨意存放、拿取
    所欲販賣之毒品，甚而直接在該處進行毒品之試用、交易，
    且本案查獲當日之毒品交易，證人即同案被告吳昱昕係於被
    告甲○○亦在上開租屋處之狀況下所為，絲毫未加以迴避，
    顯示被告甲○○知悉上開交易毒品之相關事宜，故被告甲○
    ○基於幫助之犯意，提供其上開租屋處作為證人林翰旻及證
    人即同案被告吳昱昕存放、交易毒品之場所，而對渠2 人實
    行上開犯行，為有所助益之協助行為之事實，亦堪認定。
  (四)被告甲○○雖以前詞置辯，而證人林翰旻於原審審理中亦證
    稱：「我原本係住在高雄市前鎮區○○○路139 號13樓之1
    ，嗣想要換較大之房屋居住，所以打算改承租同棟大樓17樓
    之8 ，但後來我發生車禍，家人要求我搬回家中居住，所以
    該17樓之8 的房屋，乃改由友人甲○○承租，之後13樓之1
    的房屋租期將到，但我來不及將該屋內物品清空，我遂與甲
    ○○商量，要求將物品暫放甲○○租屋處，嗣甲○○應允後
    ，就交給我1 把其租屋處的鑰匙，讓我得自由進出以利搬運
    物品，而因偶爾會到我房屋居住之吳昱昕，亦有物品要暫放
    在甲○○租屋處，所以我有將該鑰匙交給吳昱昕，讓吳昱昕
    亦可以進出甲○○租屋處，而在我搬完東西後，甲○○曾打
    電話給我，說在其租屋處發現毒品，要我將毒品拿走，我接
    到電話後，就打電話給吳昱昕，詢問該等毒品是否係其所放
    置，吳昱昕說是，我遂要求吳昱昕趕緊將該等毒品拿走」等
    語（見原審卷第140 至146 頁）。然被告甲○○前於警詢中
    供稱：「我發現租屋處內有毒品後，並未打電話給『小歐』
    （證人林翰旻），而『小歐』雖曾打電話給我，但我未告訴
    『小歐』發現毒品，亦未要求『小歐』將毒品取走」（見警
    卷第15頁），是其先後所述顯然有所矛盾；此外，證人即同
    案被告吳昱昕迭於警詢、檢察官偵訊及原審審理中均堅稱：
    「扣案之第四級毒品Nimetazepam 非我所有」，而參以本案
    查獲當日，證人即同案被告吳昱昕曾將被告甲○○租屋處大
    門反鎖，並藉此機會將其所攜帶前來之毒品丟出樓下，則本
    案扣獲之第四級毒品Nimetazepam 苟係證人即同案被告吳昱
    昕所存放在被告甲○○租屋處，衡以常理，其當會藉上開將
    門反鎖處置其所管領毒品之機會，一併將該批第四級毒品Ni
    metazepam 拋出丟棄，然其並未將該批第四級毒品丟棄，顯
    見該批第四級毒品Nimetazepam 並非其所存放，因而不知悉
    放置有該批第四級毒品，遂不及處置終為警搜獲，是證人林
    翰旻證述：「放在甲○○租屋處之毒品係吳昱昕所存放」云
    云，顯無可採。
  (五)至證人賴柏瑞於原審審理中證稱：「在本案查獲前，我未在
    甲○○租屋處交易毒品」云云（見原審卷第113 頁），要與
    其先前於警詢、檢察官偵訊中所述不相一致，然其同次之證
    述，亦強調：「我因發生車禍，對於過去事情的記憶已不甚
    清晰」等語（見原審卷第113 頁），則其稱先前未在被告甲
    ○○租屋處交易毒品等情，是否可信，已非無疑，再參以證
    人賴柏瑞於警詢及檢察官偵訊中，對於其如何在被告甲○○
    租屋處向證人即同案被告吳昱昕購買第三級毒品愷他命之情
    節證述甚明，業如上述，則若未親身經歷此等情事，其當無
    從為如此明確之陳述，是關於此節，自以其先前於警詢及檢
    察官偵訊中之證述較為可採。另證人A1於原審法院審理中證
    述：「上開高雄市前鎮區○○○路139 號17樓之8 的住址，
    係員警告訴我的，我實際上並不知道『小歐』是到何處拿毒
    品給我」云云（見原審卷第163 頁），然此顯與其上開警詢
    中之證述相矛盾，亦與證人即查獲本案之員警林忠男於原審
    審理中所證稱：「在A1製作警詢筆錄前，我並不知道甲○○
    租屋處有在從事毒品交易，是經由A1陳述後，並帶我前往該
    址查看，我方知悉，並據以聲請搜索票」等語（見原審卷第
    238 、239 頁），有所歧異，再觀諸本案全部卷證資料，除
    證人A1上開警詢中之陳述外，於聲請本案搜索票前，並未存
    在任何員警知悉被告甲○○租屋處有從事毒品交易之跡證，
    足徵證人林忠男上開證述，應較證人A1於原審審理中之證述
    為可採，從而，自無從以證人A1上開於原審審理中之證述，
    作為有利於被告甲○○之認定。
  (六)綜上所述，被告甲○○前揭幫助販賣第三級毒品愷他命及幫
    助意圖販賣而持有第四級毒品Nimetazepam 之犯行，事證明
    確，堪以認定。至公訴意旨認被告甲○○上開犯行，應論以
    正犯而非幫助犯部分，依本案證人賴柏瑞、A1、林翰旻及證
    人即同案被告吳昱昕之陳述內容，均未提及被告甲○○有參
    與販賣第三級毒品愷他命與證人賴柏瑞、A1之構成要件行為
    ，且依本案之卷證資料，亦無從證明被告甲○○得因證人林
    翰旻及證人即同案被告吳昱昕之販賣第三級毒品行為，而能
    取得任何利益，復無何情事得佐證被告甲○○有與證人即同
    案被告吳昱昕或證人林翰旻，有共同販賣第三級毒品之犯意
    聯絡，自難認其係上開販賣第三級毒品犯行之共同正犯；而
    關於意圖販賣而持有第四級毒品犯行部分，扣案之第四級毒
    品Nimetazepa m實係證人林翰旻所有，已如前述，而被告甲
    ○○於偵查中亦供稱：「94年1 月20幾日知道林翰旻放MDMA
    、一粒眠在我住的地方」足見林翰旻將毒品藏放被告住處，
    被告僅於該住處藏放毒品並無管領處分權利，並非參與構成
    要件行為（見偵查卷第44頁），亦無證據證明被告甲○○係
    與證人林翰旻共同基於販賣之意圖而持有該等第四級毒品Ni
    metazepam，是尚難認其應成立此犯行之正犯，附此敘明。
三、查愷他命、Nimetazepam ，分屬毒品危害防制條例第2 條第
    2 項第3 款、第4 款所定之第三、四級毒品，核被告甲○○
    所為，係犯刑法第30條第1 項、毒品危害防制條例第4 條第
    3 項、第5 條第4 項，販賣第三級毒品、意圖販賣而持有第
    四級毒品等2 罪之幫助犯。公訴意旨認被告甲○○所為犯行
    ，應依毒品危害防制條例第4 條第3 項、第5 條第4 項等罪
    之正犯處斷，尚有未當，業如前述，惟起訴之基本社會事實
    相同，爰依法變更起訴法條（最高法院30年上字第1574號判
    例意旨參照）。被告甲○○以一幫助行為（提供其租屋處容
    任他人存放毒品，並為毒品交易），幫助犯上開二罪，係一
    行為觸犯二罪名，為想像競合犯，應依刑法第55條規定，從
    一重之幫助販賣第三級毒品罪處斷。被告甲○○幫助林翰旻
    販賣第三級毒品愷他命之犯行，雖未據檢察官起訴，然此部
    分與起訴部分之幫助吳旻昕販賣第三級毒品犯行，有實質上
    一罪關係，自為起訴效力所及，本院自得併予審理。又被告
    甲○○既係幫助犯，依刑法第30條第2 項規定，按正犯之刑
    減輕之。又刑法部分條文於94年2 月2 日修正公布，並於95
    年7 月1 日施行，而刑法修正後將第30條，由「幫助他人犯
    罪者，為從犯。雖他人不知幫助之情者，亦同。從犯之處罰
    ，得按正犯之刑減輕之」修正為「幫助他人實行犯罪行為者
    ，為幫助犯。雖他人不知幫助之情者，亦同。幫助犯之處罰
    ，得按正犯之刑減輕之」，而此一修正，僅係配合體例為文
    字上之修正，目的在減少法條解釋上所引起之爭議，對於幫
    助犯之成立要件及刑罰效果，未有任何影響，不生新舊法比
    較之問題，當然應適用現行有效之新法，附此敘明。
四、原審就被告甲○○上開被訴部分，因而適用毒品危害防制條
    例第4 條第3 項、第5 條第4 項、第19條第1 項，刑法第11
    條、第2 條第1 項前段、第30條、第38條第1 項第1 款之規
    定，並審酌被告甲○○將其承租之房屋供作他人交易、存放
    毒品使用，予以他人為上開犯行之助力，所為並無足取，且
    犯後否認犯行，態度難認良好，復參以被告甲○○未因本件
    犯行獲有不法利益等一切情狀，量處有期徒刑2 年10月。又
    毒品危害防制條例第19條第1 項所定「供犯罪所用或因犯罪
    所得之物」，係指犯第4 條至第9 條、第12條、第13條或第
    14條第1項 、第2 項之罪所用或所得之物，不包括毒品本身
    在內，自不得為第三、四級毒品之沒收依據（以犯第4 條第
    3 項販賣第三級毒品罪為例，其供犯罪所用之物，當指「供
    販賣第三級毒品所用之物」而言；第三級毒品本身為販賣之
    標的，為遂行販賣該毒品使用之物，始屬「供犯罪《犯第4
    條第3 項之販賣第三級毒品罪》所用之物」，其理至明）。
    同條例對於查獲之製造、運輸、販賣、意圖販賣而持有、以
    非法方法使人施用、引誘他人施用及轉讓第三、四級毒品之
    沒收，並無特別規定，如其行為已構成犯罪，則該毒品即屬
    不受法律保護之違禁物，應回歸刑法之適用，依刑法第38條
    第1 項第1 款之規定沒收之（最高法院95年度台上字第911
    號判決可資參照）。如附表編號14、15所示之扣案物，係第
    四級毒品Nimetazepam ，已如上述，揆諸上開說明，其既屬
    違禁物，不問屬於犯人與否，併依刑法第38條第1 項第1 款
    之規定宣告沒收，至鑑驗耗損部分，既已滅失不存在，自亦
    無庸併予宣告沒收（至被告甲○○雖係幫助犯而非共同正犯
    ，然上開第四級毒品Nimetazepam 既係應宣告沒收之物，不
    以屬犯人所有為必要，且與甲○○本件犯行有關，自應於其
    刑之宣告部分，併予諭知）。扣案如附表編號8 所示之吸食
    器3 支，其上均有第三級毒品愷他命成分，亦如前述，其上
    既殘留第三級毒品愷他命此違禁物，且因鑑定單位一般係以
    傾倒之方式，將受驗物內之毒品倒出而與受驗物分離，必要
    時，輔以刮杓刮取毒品，然無論依何種方式分離，受驗物內
    均有極微量之毒品殘留，業經法務部調查局以93年3 月19日
    調科壹字第09300113060 號函釋在案（見原審卷第258 頁）
    ，此為本院職務上已知之事實，足認前開吸食器內均含極微
    量第三級毒品愷他命殘留而無法析離，應整體視為查獲之第
    三級毒品愷他命，依刑法第38條第1 項第1 款規定，併予宣
    告沒收（被告甲○○部分亦應併予諭知，理由如同上述）。
    另扣案如附表編號6 、7 〔此部分之第二級毒品MDMA、MDEA
    及第三級毒品愷他命，係被告甲○○另自他人處所取得，目
    的在供自己施用，業據其於原審法院審理中陳述明確（見原
    審卷第215 頁），是與其上開犯行無關〕、編號9 至12所示
    之物，無法證明與被告之上開犯行有何相關，而扣案如附表
    編號4 、5 所示之物，則無法證明係同案被告吳昱昕或其共
    犯所有，至扣案如附表編號13、16所示之物，僅與被告甲○
    ○犯行有關，然甲○○僅係幫助犯而非正犯，爰均不為沒收
    之宣告，於理由欄併予敘明；其認事用法，均無不合，量刑
    亦屬妥適，被告上訴意旨，否認犯罪，指摘原判決此部分不
    當，為無理由，應予駁回。
五、同案被告吳昱昕部分與被告甲○○另被訴意圖販賣而持有第
    二級毒品部分，均已經判決確定，本院不另論列。
據上論斷，應依刑事訴訟法第368 條，判決如主文。
本案經檢察官郭振昌到庭執行職務。
中    華    民    國    97    年    5    月    6    日
                  刑事第三庭    審判長法  官   周賢銳
                                      法  官   黃仁松
                                      法  官   黃憲文
以上正本證明與原本無異。
如不服本判決應於收受本判決後10日內向本院提出上訴書狀，其
未敘述上訴理由者，並得於提起上訴後10日內向本院補提理由書
狀（均須按他造當事人之人數附繕本）「切勿逕送上級法院」。
中    華    民    國    97    年    5    月    6    日
                                      書記官   施耀程
附錄本判決論罪科刑法條：
毒品危害防制條例第4 條第3項
製造、運輸、販賣第三級毒品者，處5 年以上有期徒刑，得併科
新臺幣500 萬元以下罰金。
毒品危害防制條例第5 條第4項
意圖販賣而持有第四級毒品或專供製造、施用毒品之器具者，處
1 年以上7 年以下有期徒刑，得併科新臺幣1 百萬元以下罰金。
附表：
┌──┬───────────────┬────────┐
│編號│物品                          │數量            │
├──┼───────────────┼────────┤
│ 1  │含有第二級毒品MDMA之綠色錠劑  │300 顆          │
├──┼───────────────┼────────┤
│ 2  │含有第二級毒品MDMA之棕色錠劑  │42顆            │
├──┼───────────────┼────────┤
│ 3  │含有第二級毒品MDMA之已損碎錠劑│45公克          │
├──┼───────────────┼────────┤
│ 4  │電子磅秤                      │1 台            │
├──┼───────────────┼────────┤
│ 5  │空夾鏈袋                      │13大包          │
├──┼───────────────┼────────┤
│ 6  │含有第二級毒品MDMA、MDEA之紅色│1 顆            │
│    │錠劑                          │                │
├──┼───────────────┼────────┤
│ 7  │第三級毒品愷他命              │1 顆            │
├──┼───────────────┼────────┤
│ 8  │殘留第三級毒品愷他命之吸食器  │3 支            │
├──┼───────────────┼────────┤
│ 9  │空夾鏈袋                      │1 大包          │
├──┼───────────────┼────────┤
│ 10 │記事簿                        │2 本            │
├──┼───────────────┼────────┤
│ 11 │現金                          │1,600元         │
├──┼───────────────┼────────┤
│ 12 │研磨機                        │1 台            │
├──┼───────────────┼────────┤
│ 13 │空夾鏈袋                      │20大包          │
├──┼───────────────┼────────┤
│ 14 │含有第四級毒品Nimetazepam之粉 │76顆            │
│    │橘色錠劑                      │                │
├──┼───────────────┼────────┤
│ 15 │含有第四級毒品Nimetazepam之淡 │1059顆（起訴書誤│
│    │橘色錠劑                      │載為1060顆）    │
├──┼───────────────┼────────┤
│ 16 │空夾鏈袋                      │2 大包          │
├──┼───────────────┼────────┤
│ 17 │NOKIA 牌藍色行動電話（含SIM 卡│1 支            │
│    │，門號：0000000000號）        │                │
└──┴───────────────┴────────┘


司法院資訊處製作；財團法人民間司法改革基金會備份。
